【裁判字號】    97,易,4735
【裁判日期】    981021
【裁判案由】    詐欺
【裁判全文】
臺灣臺中地方法院刑事判決              97年度易字第4735號
公  訴  人  臺灣臺中地方法院檢察署檢察官
被      告  丁○○
            乙○○
共      同
選任辯護人  陳盈壽律師
上列被告因詐欺案件，經檢察官提起公訴（97年度偵字第20522
號），本院判決如下：
    主    文
丁○○共同意圖為自己不法之所有，以詐術使人將本人之物交付
，處有期徒刑捌月。
乙○○共同意圖為自己不法之所有，以詐術使人將本人之物交付
，處有期徒刑陸月，如易科罰金，以新臺幣壹仟元折算壹日。
    犯罪事實
一、丁○○與乙○○為夫妻，丁○○並有詐欺、竊盜等前科，乙○○則有竊盜前科，二人均素行不佳，且因經商失敗而負債
    累累。緣於民國96年6 月間，丁○○以Angel 名義在奇摩交
    友網站刊登交友資料及照片，吸引丙○○進行網路對談後並
    進而以電話聯絡交往，且向丙○○自稱其中文名字為「陳宇
    靖」，詎丁○○與乙○○竟共同基於意圖為自己不法所有之
    犯意聯絡，自97年3 月某日起至同年6 月底止，利用丙○○
    對丁○○所虛構冒充之「陳宇靖」女子交往而有結婚期待之
    機會，先由丁○○寄送不實之「陳宇靖」照片2 張予丙○○
    ，再接續以其所有0000000000號或0000000000號電話撥打丙○○持用之00000000000 號電話，捏造其所冒充之「陳宇靖
    」為政界名人陳履安之私生女，為擺脫陳履安之逼婚，決定
    與家族切割遠走大陸地區，其已透過調查局員「王信政」安
    排出境事宜等事由，接續向丙○○詐騙資助其大陸地區生活
    費、租屋費、生病醫療費等等費用，並要求丙○○撥打0000
    0000 0000 號電話與冒充調查局人員「王信政」聯絡交付款
    項云云，致使丙○○陷於錯誤，依丁○○指示撥打門號0000
    000000號電話與冒充調查局人員「王信政」之乙○○聯絡，
    並相約於97年4 月23日晚間7 時許、同年5 月5 日晚間7 時
    許、同年5 月15日晚間7 時許、同年6 月3 日晚間7 時許、
    同年6 月5 日晚間7 時許及同年6 月21日晚間7 時許，在臺
    中市西屯區○○○路○段116 號之澄清醫院1 樓旁之「真鍋
    咖啡館」內見面，丙○○各交付新臺幣（下同）30萬元、10
    萬元、5 萬元、6 萬元、6 萬元及6 萬元給假扮「王信政」
    之乙○○，合計共交付63萬元。嗣丙○○於97年6 月下旬某
    日與丁○○電話聯絡時，聽見傳來學校鐘聲時丁○○立即掛
    掉電話，因而察覺有異並調閱通聯記錄，發現丁○○並未出
    境，始知受騙並報警處理而查獲。
二、案經丙○○訴由臺中縣警察局大甲分局報請臺灣臺中地方法
    院檢察署檢察官偵查起訴。
    理    由
壹、證據能力部分：
一、按被告以外之人於審判外之陳述不得作為證據，刑事訴訟法
    第159 條第1 項定有明文。本件證人丙○○在警詢時所為之
    陳述，屬被告以外之人於審判外之陳述，屬於傳聞證據，且
    辯護人於法院審理期間對於上開證人警詢筆錄之證據能力，
    有所爭執，是依上開規定，無證據能力。
二、次按刑事被告之詰問權，係指訴訟上被告有在審判庭盤詰證
    人之權利；偵查中檢察官訊問證人，旨在蒐集被告犯罪證據
    ，以確認被告嫌疑之有無及內容，與審判中透過當事人之攻
    防，經由詰問程序調查證人以認定事實之性質及目的有別。
    偵查中辯護人僅有在場權及陳述意見權，此觀刑事訴訟法第
    24 5條第2 項前段之規定甚明，檢察官訊問證人並無必須傳
    喚被告使其得以在場之規定，同法第248 條第1 項前段雖規
    定「如被告在場者，被告得親自詰問」，亦僅賦予該在場被
    告於檢察官訊問證人時得親自詰問證人之機會而已，被告如
    不在場，殊難期有親自詰問之可能。此項未經被告詰問之被
    告以外之人於偵查中向檢察官所為之陳述，依刑事訴訟法第
    159 條第1 項、第159 條之1 第2 項之規定，除顯有不可信
    之例外情況外，原則上為「法律規定得為證據」之傳聞例外
    ，依其文義解釋及立法理由之說明，並無限縮於檢察官在偵
    查中訊問證人之程序，應已給予被告或其辯護人對該證人行
    使反對詰問權者，始有證據能力之可言。為保障被告之反對
    詰問權，並與現行法對傳聞例外所建構之證據容許範圍求其
    平衡，證人在偵查中雖未經被告之詰問，倘被告於審判中已
    經對該證人當庭及先前之陳述進行詰問，即已賦予被告對該
    證人詰問之機會，則該證人於偵查中之陳述即屬完足調查之
    證據，而得作為判斷之依據（最高法院97年度臺上字第405
    號判決要旨參照）。查證人丙○○於偵查中所為之證述，業
    經具結，復經本院賦予被告就該等證述表達意見之機會，並
    以證人身分傳喚到庭供被告及其辯護人進行詰問，經比較檢
    驗檢察官詢問該等證人時，並無誘導或施壓等詢問之外部客
    觀環境，陳述時點乃發覺該等被告等人犯罪時即予訊問，其
    知覺事實之經過當無錯誤之危險，亦無其他干擾因素不當介
    入。是證人丙○○於偵查中所為證述，既於法院審理時均賦
    與被告對質詰問之機會，已確保被告在訴訟法上之權利，自
    屬業經合法調查之證據，具有證據能力。被告之選任辯護人
    辯稱此項證據無證據能力云云，要無足取。
三、按當事人、代理人或辯護人於法院調查證據時，知有第159
    條第1 項不得為證據之情形，而未於言詞辯論終結前聲明異
    議者，視為有前項之同意，刑事訴訟法第159 條之5 第2 項
    定有明文，乃係基於證據資料愈豐富，愈有助於真實發現之
    理念，酌採當事人進行主義之證據處分權原則，並強化言詞
    辯論主義，透過當事人等到庭所為之法庭活動，在使訴訟程
    序順暢進行之要求下，承認傳聞證據於一定條件內，得具證
    據適格。此種「擬制同意」，因與同條第一項之明示同意有
    別，實務上常見當事人等係以「無異議」或「沒有意見」表
    示之，斯時倘該證據資料之性質，已經辯護人閱卷而知悉，
    或自起訴書、原審判決書之記載而了解，或偵、審中經檢察
    官、審判長、受命法官、受託法官告知，或被告逕為認罪答
    辯或有類似之作為、情況，即可認該相關人員於調查證據之
    時，知情而合於擬制同意之要件（最高法院96年度臺上字第
    4174號判決意旨參見）。經查，檢察官、被告及渠等之辯護
    人於本院準備程序及審判期日中均未對本院下述所引用之其
    餘證據表示意見，且迄至言詞辯論終結前亦未聲明異議，本
    院審酌上開證據資料製作時之情況，尚無違法不當及證明力
    明顯過低之瑕疵，亦認為以之作為證據應屬適當，揆諸前開
    規定，認後述所引用之其他證據，當均具證據能力。
貳、實體部分：
一、訊據被告丁○○固不否認以Angel 名義用網路及電話與告訴
    人丙○○聯絡交往，並有向告訴人丙○○拿取60萬元之事實
    ，惟矢口否認有何詐欺犯行，辯稱：伊沒有自稱「陳宇靖」
    ，也沒自稱是陳履安的私生女，更沒有寄送「陳宇靖」的照
    片給丙○○，伊只是在感情上欺騙丙○○，用了丙○○的錢
    云云；訊據被告乙○○固坦承與告訴人丙○○見面之事實，
    惟矢口否認有何詐欺犯行，辯稱：丁○○叫伊去向丙○○拿
    東西，沒有說是拿什麼東西，伊沒有向丙○○自稱是調查人
    員，也不知道丁○○如何跟丙○○稱呼伊云云。經查：
  (一)被告於96年6 月間以Angel 名義在奇摩交友網站刊登交友資
    訊，結識告訴人丙○○，並以網路或門號0000000000號電話
    與丙○○持用之0000000000號電話連絡交往，期間並自稱為
    「陳宇靖」且復於97年3 月間，寄送不詳女子照片2 張佯充
    為「陳宇靖」照片予丙○○，再虛構「陳宇靖」遭其父親陳
    履安逼婚要避走大陸地區需要生活費等等事由，接續向丙○○詐騙資助其生活費、租屋費、生病醫療費等等費用，並要
    求丙○○撥打0000 0000000號電話與冒充調查局人員「王信
    政」之乙○○聯絡並交付資助款項等事實，業據證人丙○○
    於警詢、偵查中證述明確（見偵查卷第8 、10、21頁），並
    於本院審理中經詰問詳證稱：伊於96年6 月間在奇摩交友網
    站認識自稱「陳宇靖」之女子，但她在網路上是用A 開頭的
    英文名字，「陳宇靖」的聲音很好聽很撒嬌，對伊印象還可
    以，後來在97年3 月間，「陳宇靖」說她是陳履安的私生女
    ，陳履安要逼她嫁給立委，但她覺得伊心地善良，想要與伊
    交往，因她父親逼的很緊，她不想嫁，要脫離環境到大陸去
    住，需要坐飛機及租房子等費用，要伊撥打0000000000號電
    話與調查人員「王信政」聯絡，「王信政」會將錢轉交給伊
    ，並說「王信政」是伊任職的律師事務所同事的先生，伊就
    打電話與「王信政」連絡，「王信政」約伊到澄清醫院的一
    家簡餐店見面拿錢，在庭被告乙○○就是「王信政」，後來
    「陳宇靖」又陸續打電話跟伊說伊在大陸生病自費看診要很
    多錢，或要換租屋處以免被她父親發現，或是錢被偷了需要
    錢等等理由要伊資助，伊接到「陳宇靖」電話後2 、3 天內
    就儘快將錢交給「王信政」，要他轉交給「陳宇靖」，前後
    共交63萬元，在交錢之前，伊有寫偵查卷第26頁附的信給「
    陳宇靖」，也與「陳宇靖」互寄東西給對方，但「陳宇靖」
    都找各種理由不和伊見面，只寄了警卷第19頁的2 張照片給
    伊。第一次伊在97年4 月底交付「王信政」的30萬元是向同
    事王瑞陸借的，其餘款項都是伊大姐李佳燕借給伊的，伊大
    姐匯入伊郵局帳戶後，伊再領出來交給「王信政」，因有時
    要繳交信用卡或供作生活費就會多提一些錢。因伊覺得「陳
    宇靖」錢用的很快，且有一次與「陳宇靖」講電話時，突然
    聽到電話傳來類似學校的鐘聲，還未聽到廣播聲前，「陳宇
    靖」就突然掛掉電話，伊去調通聯記錄，才發現「陳宇靖」
    是用臺灣威寶電話連絡，根本沒去大陸，伊有打165 報案，
    165專線教伊錄音蒐證等語甚詳（見本院卷第97至102頁），
    核與被告丁○○自承有欺騙丙○○感情及拿丙○○的錢約60
    萬元，警卷上「陳宇靖」的照片是伊從別人網站複製下來的
    等語（第177頁反面、第179頁反面），及被告乙○○於本院
    陳稱：丁○○有叫伊去與丙○○碰面拿東西等語（見本院卷
    第177頁正面），大致相符，並有被告丁○○、乙○○及證
    人丙○○個別使用之前述電話雙向通聯記錄、丙○○之臺灣
    銀行存簿影本、「陳宇靖」照片2張在卷可憑（見警卷第19
    至44頁、本院卷第122至146頁），足見證人丙○○之證詞，
    應屬真實，堪以採信。
  (二)雖被告丁○○辯稱伊未虛構佯充為「陳宇靖」與證人丙○○
    聯絡交往，也未寄送警卷內之「陳宇靖」照片給丙○○，伊
    無詐騙丙○○之意圖云云。然查，被告丁○○確實虛構「陳
    宇靖」之人並佯充為「陳宇靖」與在奇摩交友網站結識之人
    交往等情，業據證人甲○○於本院審理中具結證稱：0000
    000000電話是伊申設使用的，因時間太久，伊不太記得伊之
    電話於97年5 月間曾與0000000000號電話持用人連絡，但在
    庭被告丁○○如果說她叫「陳宇靖」，伊就知道這個人。因
    伊於去年4 月在奇摩交友網站認識自稱「陳宇靖」之女子，
    這女子自稱是名人之後，她說要到大陸躲一陣子，需要一筆
    錢，伊與她電話溝通時曾有意想幫助她，但伊要求彼此見面
    再說，後來始終未見面，所以未給予援助，也就未再連絡，
    直到今年5 、6 月，伊又接到「陳宇靖」的電話，說她從大
    陸回來，當時逃避的問題雖然未解決，但已回到律師事務所
    上班，自己租屋居住，在恢復連絡期間，她還說希望與伊交
    往，也說需要電腦及缺錢搬家希望伊給予幫助，後來伊有交
    付一部筆記型電腦給她在調查局上班的友人轉交給她，之後
    並與她約在中港路之裕元酒店附近的麥當勞見面，該與伊見
    面之「陳宇靖」女子就是在庭被告丁○○，伊並交給她6 萬
    元，因伊視力不好，伊無法確認與伊見面拿取電腦的調查人
    員是否為警卷第18頁照片上之乙○○，但警卷第19頁所附的
    2 張女子照片，就是奇摩網交友站上之「陳宇靖」照片，該
    照片還存在伊的電腦檔案中，伊發現受騙後並未報案，也不
    認識證人丙○○，不知法院為何傳喚伊作證等語甚詳（見本
    院卷第160 頁反面至163 頁），參以證人甲○○係本院發現
    被告丁○○持用之0000000000號行動電話於97年5 月間除與
    證人丙○○持用之前開電話密切聯絡外，亦與0000000000號
    電話持用人間有相當密切之聯繫，因而依職權調閱該電話持
    用人甲○○之年籍資料並傳喚其到庭作證，證人甲○○到本
    院作證時尚不知因何事由被本院傳喚，足見其前開所證情節
    應係其親身經歷而非臨時編造乙情觀之，益徵被告丁○○確
    在奇摩網交友網站刊登交友訊息，吸引不確定人與之認識後
    ，再佯稱其係「陳宇靖」並虛構「陳宇靖」之身世及前述需
    逃至大陸等事由，向丙○○詐騙財物無訛。再者，證人丙○○確在信件抬頭以「宇靖」之稱謂書寫偵查卷第26頁之信件
    給被告丁○○乙節，業據證人丙○○證述在卷（見本院卷第
    100頁），且被告丁○○亦承認該信件為丙○○所寫，並提
    出該信件抬頭稱謂處已被丁○○撕掉之該信件原本附卷為證
    （見本院第96頁反面、原本附於本院卷證物袋），衡諸常情
    ，倘被告丁○○辯稱該信件抬頭稱謂非為「宇靖」云云屬實
    ，被告丁○○理應好好保存此對其有利之事證，豈有逕將足
    以證明其未佯充「陳宇靖」之有利證據撕毀之理。可見被告
    丁○○係為佐證其辯稱與丙○○間純屬感情糾葛（見偵查卷
    第21頁），方於偵查中提出此信件，但又惟恐其謊稱「陳宇
    靖」乙節被拆穿，才將該信件抬頭處之「宇靖」稱謂撕毀無
    訛。是被告丁○○前開所辯，均卸責之詞，不足採信。
  (三)又被告乙○○雖辯以：伊僅按被告丁○○指示向證人丙○○
    拿取物品，不知拿取何物云云，然查被告乙○○於本院審理
    中為最後陳述時已陳稱：伊知道做了不對的事，希望給伊重
    新的機會，伊向丙○○拿錢是違法的等語（見本院卷第18 0
    頁），足見被告乙○○辯稱不知所拿取為何物品云云，已難
    採信。再者，被告乙○○與證人丙○○相約拿取金錢時，亦
    曾向丙○○說明「陳宇靖」在大陸地區之狀況等情，業據證
    人丙○○於本院審理中具結證稱：伊與冒充「王信政」之乙○○見面時，有問「陳宇靖」到大陸的事情，他說已經平安
    到大陸，沒有被她父親陳履安發現，還說是透過台商幫「陳
    宇靖」租房子及拿錢給「陳宇靖」，之後也說「陳宇靖」租
    的房子快被陳履安發現，他會安排「陳宇靖」住到別的地方
    ，還說「陳宇靖」需要住有警衛、比較高級的房子等語明確
    （見本院第102 頁），益徵被告乙○○就丁○○冒充「陳宇
    靖」之人詐騙丙○○金錢之情事知悉甚詳且有參與。是被告
    乙○○前開辯詞，亦無足取。
  (四)綜上，被告2 人前開所辯，顯屬犯後虛詞推卸責任言語，均
    不足採。是本件事證明確，被告犯行堪以認定。
三、核被告丁○○、乙○○所為，均係犯刑法第339 條第1 項之
    詐欺取財罪。而按數行為於同時同地或密切接近之時地實施
    ，侵害同一之法益，各行為之獨立性極為薄弱，依一般社會
    健全觀念，在時間差距上，難以強行分開，在刑法評價上，
    以視為數個舉動之接續施行，合為包括之一行為予以評價，
    較為合理，則屬接續犯，而為包括之一罪（最高法院86年臺
    上字第3295號判例意旨參照）。查被告丁○○、乙○○係以
    捏造「陳宇靖」遭其父親陳履安逼婚逃避至大陸地區，需要
    在大陸地區之生活費、租屋費、生病醫療費等等相關事由，
    詐騙告訴人丙○○，致使告訴人丙○○多次交付財物之行為
    ，時間、地點密接，且均係侵害同一法益，上開各行為之獨
    立性薄弱，依一般社會健全觀念，難以強行分開，在刑法評
    價上，應視為數個舉動之接續施行，合為包括之一行為予以
    評價，應論以為接續犯。又被告2 人就上開犯行間，有犯意
    之聯絡及行為之分擔，均為共同正犯。爰審酌被告丁○○前
    有詐欺、偽造文書、竊盜等前科，被告乙○○有竊盜前科，
    平日素行不佳，有臺灣高等法院被告前案紀錄表2 份在卷可
    稽，其2 人身強體壯、四肢健全、智能正常，毫無不能正當
    營生之困難，竟利用奇摩交友網站之虛擬網路世界結識告訴
    人丙○○，謊稱被告丁○○為陳履安之私生女「陳宇靖」等
    不實資訊，任意欺騙進入該網站尋覓伴侶之男子，並以電話
    為不實之對談，誘使告訴人丙○○與「陳宇靖」往來，並編
    織美好未來，再利用告訴人丙○○對「陳宇靖」之信任，虛
    構「陳宇靖」為了與丙○○交往而不願被逼結婚之假象，要
    求告訴人丙○○陸續資助款項助其逃往大陸地區，使告訴人
    丙○○除財產上損失外，其內心感情亦有受創，且被告2 人
    經查獲後，不僅迭於警詢、檢察官訊問及本院審理時均矢口
    否認犯罪行為，且經本院依電話通聯記錄隨機查詢案發當時
    亦與被告丁○○有密切聯繫之證人甲○○到庭作證，於證人
    具結詳證其遭被告丁○○所冒充之「陳宇靖」女子詐騙詳情
    後，被告2 人眼見無法狡飾，方於當日與告訴人丙○○以50
    萬元達成民事調解，有調解筆錄在卷可憑（見本院98年度附
    民自第351 號卷第6 頁），惟仍飾詞圖卸責任，否認伊等有
    冒充虛構「陳宇靖」及「王信政」之人詐騙告訴人丙○○，
    仍辯稱丁○○僅係欺騙丙○○感情云云，顯見被告2 人對己
    所為詐欺取財犯行絲毫無悔悟之心，犯後態度非佳，並考量
    伊等犯罪動機、目的、手段、分工情形及以50萬元與告訴人
    丙○○達成和解，於調解當日已支付10萬元，餘款尚待分期
    償還等一切情狀，認檢察官具體求刑有期徒刑3 年6 月，尚
    嫌過重，爰分別量處如主文所示之刑，並就被告乙○○部分
    諭知如主文所示之易科罰金之折算標準，以茲警懲。
四、至證人甲○○於98年5 、6 月間遭被告丁○○詐欺取財物部
    分，與本案並無裁判上一罪關係，應由檢察官另行偵辦，附
    此敘明。
據上論斷，應依刑事訴訟法第第299條第1項前段，刑法第28條、
第339條第1項、第41條第1項前段，刑法施行法第1條之1第1項、
第2項前段，判決如主文。
本案經檢察官陳信郎到庭執行職務。
中    華    民    國    98    年    10    月    21    日
                  刑事第十五庭  審判長法  官  江奇峰
                                      法  官  郭書豪
                                      法  官  廖純卿
以上正本證明與原本無異。
如不服本判決應於收受判決後10日內向本院提出上訴書狀，並應
敘述具體理由；其未敘述上訴理由者，應於上訴期間屆滿後20日
內向本院補提理由書（均須按他造當事人之人數附繕本）「切勿
逕送上級法院」。
                                      書記官  柳寶倫
中    華    民    國    98    年    10    月    21    日
附錄論罪科刑法條
中華民國刑法第339條
（普通詐欺罪）
意圖為自己或第三人不法之所有，以詐術使人將本人或第三人之
物交付者，處 5 年以下有期徒刑、拘役或科或併科 1 千元以下
罰金。
以前項方法得財產上不法之利益或使第三人得之者，亦同。
前二項之未遂犯罰之。


司法院資訊處製作；財團法人民間司法改革基金會備份。
